ACORDAO-COMPLETO-2384861

ACÓRDÃO 12685/2019 ATA 43/2019 - SEGUNDA CÂMARA

VISTOS, relatados e discutidos estes autos referentes à Tomada de Contas Especial instaurada pelo extinto Ministério da Cultura (atual Secretaria Especial de Cultura do Ministério da Cidadania) contra a empresa R. Marketing Ltda. - ME, em razão da omissão no dever de prestar contas dos recursos captados com base no disposto pela Lei 8.313/1991 - Lei do Mecenato ou Lei Rouanet.
ACORDAM os Ministros do Tribunal de Contas da União, reunidos em sessão da Segunda Câmara, ante as razões expostas pelo Relator, em: 
9.1.  julgar irregulares as contas da empresa R. Marketing Ltda. - ME e do Sr. Rodrigo Fragoso Moreda, nos termos dos arts. 1º, inciso I, 16, inciso III, alíneas a e b, e 19, caput, da Lei 8.443/1992;
9.2. condenar solidariamente os responsáveis acima mencionados ao pagamento das quantias descritas a seguir, atualizadas monetariamente e acrescida de juros de mora calculados a partir das respectivas datas até o dia da efetiva quitação, fixando-lhes o prazo de 15 (quinze) dias, a contar das notificações, para que comprovem, perante o Tribunal, o recolhimento dos débitos ao Fundo Nacional de Cultura, nos termos do art. 214, inciso III, alínea a, do Regimento Interno do TCU:
                  Valor (R$) 	     Data
	200.000,00                                  26/12/2003
	200.000,00                                  30/12/2003
	250.000,00                                  07/01/2004
	250.000,00                                  16/02/2004
	100.000,00                                  03/03/2004
	200.000,00                                  08/03/2004
	100.000,00                                  29/10/2004
	100.000,00	                        1º/11/2004
9.3. autorizar, caso requerido, nos termos do art. 26 da Lei 8.443/1992, o parcelamento das dívidas em até 36 (trinta e seis) parcelas mensais e sucessivas, sobre as quais incidirão os correspondentes acréscimos legais (débito: atualização monetária e juros de mora) , esclarecendo aos responsáveis que a falta de pagamento de qualquer parcela importará no vencimento antecipado do saldo devedor (art. 217, § 2º, inciso II, do RI/TCU) , sem prejuízo das demais medidas legais;   
9.4. autorizar desde logo a cobrança judicial das dívidas, nos termos do art. 28, inciso II, da Lei 8.443/1992, caso não atendidas as notificações; 
9.5. enviar cópia deste Acórdão à Secretaria Especial de Cultura do Ministério da Cidadania e à Procuradoria da República no Estado de Pernambuco, com base no art. 16, § 3º, da Lei 8.443/1992 e no art. 209, § 7º, do Regimento Interno do TCU.

Tomada de Contas Especial instaurada pelo Ministério da Cultura em razão da omissão no dever de prestar contas dos recursos captados pelo Projeto Postais da Arte Brasileira, com base no disposto pela Lei Rouanet.

Segunda Câmara

R. Marketing Ltda. - ME.

3. Responsáveis: R. Marketing Ltda. - ME (03.770.896/0001-86) e Rodrigo Fragoso Moreda (XXX.507.604-XX).

13.1. Ministros presentes: Ana Arraes (Presidente), Augusto Nardes, Aroldo Cedraz e Raimundo Carreiro.
13.2. Ministros-Substitutos presentes: Marcos Bemquerer Costa (Relator) e André Luís de Carvalho.

ACORDAO-COMPLETO-2454648

Acórdão 18082/2021 - Segunda Câmara

ACORDAO-COMPLETO-2391036

Acórdão 441/2020 - Segunda Câmara

PRU-5

R. MARKETING LTDA-ME

MARCOS BEMQUERER

Trata-se da Tomada de Contas Especial instaurada pelo extinto Ministério da Cultura (atual Secretaria Especial de Cultura do Ministério da Cidadania) contra a empresa R. Marketing Ltda. - ME em razão da omissão no dever de prestar contas dos recursos captados com base no disposto pela Lei 8.313/1991 - Lei do Mecenato ou Lei Rouanet.
2.	O Projeto "Postais da Arte Brasileira", cadastrado no Ministério da Cultura como Pronac 01-2134, previa incialmente a destinação de R$ 7.501.832,30, sendo suprimidos posteriormente, a pedido da proponente, R$ 2.871.500,10 (peça 1, pp. 168/170) , restando autorizados R$ 4.630.332,20, com o objetivo de  "produzir, imprimir e distribuir 15 milhões de cartões postais de obras relevantes atuais da cultura brasileira nas categorias pintura, fotografia e poesia, reproduzindo 48 obras diferentes de cada categoria, oferecendo aos usuários dos Correios uma obra de arte com postagem gratuita, atingindo todo o território nacional" (peça 1, pp. 112/120) . 
3.	O termo final para captação dos recursos foi fixado em 31/07/2002 (peça 1, p. 121) , mas a empresa solicitou e obteve prorrogação de prazo até 31/12/2004 (peça 1, pp. 142/144) , e informou a captação de R$ 1.400.000,00 (peça 1, p. 76-80) , conforme comunicados de mecenato (peça 1, pp. 176/184 e 200/204) .
4. 	Todavia, a beneficiada não se desincumbiu do dever de prestar contas da destinação do montante angariado, mesmo após ter sido instada a fazê-lo reiteradas vezes pelo então Ministério da Cultura, como pessoa jurídica e também por intermédio de seus sócios administradores (peça 1, pp. 232, 306/312 e 336/346) . 
5.	A Secretaria Federal de Controle Interno certificou a irregularidade das presentes contas (peça 2, p. 44) e a autoridade ministerial atestou haver tomado conhecimento dessa conclusão (peça 2, p. 52) .
6.	No âmbito deste Tribunal, a então Secretaria de Controle Externo em Pernambuco ¿ Secex/PE promoveu a citação solidária da empresa R. Marketing Ltda. - ME (peças 11/13, 24, 27, 30 e 33) e dos sócios Antônio da Costa Pinto Correa Clark (peças 25 e 28) e Rodrigo Fragoso Moreda (peças 10, 23, 26, 29 e 31) , enviando as comunicações processuais para os endereços constantes na base de dados da Receita Federal do Brasil.  
7.	 Diante do insucesso no tocante aos ofícios citatórios encaminhados à empresa R. Marketing Ltda. - ME e ao sócio Rodrigo Fragoso Moreda, esses responsáveis foram citados por via editalícia (peças 34, 35, 36 e 37) . 
8. 	 Transcorridos in albis os prazos para apresentação de defesa, por meio do Acórdão 3631/2016-TCU-Segunda Câmara, esta Corte de Contas considerou revéis os responsáveis, julgou suas contas irregulares e os condenou solidariamente ao ressarcimento de débito correspondente ao valor integral captado para a realização do projeto cultural.
9. 	Contra a aludida deliberação foram interpostos recursos pela empresa R. Marketing Ltda. e pelos Srs. Rodrigo Fragoso Moreda e Fernando Antônio da Costa Pinto Correa Clack (peças 71, 74 e 75) .
10.	Após análise das peças recursais, foi proferido o Acórdão 9539/2018-TCU-Segunda Câmara (peça 87) a seguir transcrito: 
	"VISTOS, relatados e discutidos estes autos de Recursos de Reconsideração interpostos por R. Marketing Ltda. - ME, Fernando Antônio da Costa Pinto Correa Clark e Rodrigo Fragoso Moreda contra o Acórdão 3631/2016-TCU-Segunda Câmara, que os condenou em débito e multa individual, em decorrência da omissão no dever de prestar contas dos recursos captados por aquela pessoa jurídica e destinados à realização do projeto denominado "Postais da Arte Brasileira", cadastrado no Programa Nacional de Apoio à Cultura sob número Pronac 01 2134, aprovado e autorizado pela Portaria 157, de 4/4/2002 para captação de recursos financeiros na forma de patrocínio (mecenato) , conforme estipulado na Lei 8.313/1991 (Lei de Incentivo à Cultura) ;
	ACORDAM os Ministros do Tribunal de Contas da União, reunidos em sessão da Segunda Câmara, diante das razões expostas pelo relator, com fundamento nos arts. 32, I e 33 da Lei 8.443/1992 e no art. 285 do Regimento Interno, em:
	9.1. conhecer dos Recursos de Reconsideração para, no mérito, dar-lhes provimento, de modo a:
	9.1.1. excluir Fernando Antônio da Costa Pinto Correa Clark do julgamento das contas;
	9.1.2. anular as citações por edital, constantes das peças 34 a 37, assim como os atos delas decorrentes, incluindo o Acórdão 3631/2016-TCU-Segunda Câmara, com fulcro nos arts. 171, 174 e 176 do Regimento Interno do TCU;
	9.2. dar conhecimento desta deliberação aos recorrentes e ao Procurador-Chefe da Procuradoria da República no Estado de Pernambuco;
	9.3. restituir os autos ao relator a quo, para as providências que entender cabíveis."
11.	Em atendimento ao Acórdão 9539/2018-TCU-Segunda Câmara a então Secretaria de Controle Externo no Estado de Pernambuco (atual Secretaria do TCU no Estado de Pernambuco - Sec/PE) realizou novas citações solidárias da empresa R. Marketing Ltda. (peça 103) e do Sr. Rodrigo Fragoso Moreda (peça 104) ,  tendo sido apresentadas as respectivas alegações de defesa (peças 107 e 109) , as quais foram analisadas pela Secretaria de Controle Externo de Tomada de Contas Especial (SecexTCE) , na instrução que constitui a peça 112 destes autos, cujos principais trechos estão transcritos a seguir, com os ajustes de forma pertinentes:
"EXAME TÉCNICO  
11. Tanto o Sr. Rodrigo Fragoso Moreda, quanto a empresa R. Marketing Ltda., que são representados pelos mesmos advogados (peças 108 e 110) , alegaram prescrição e inexigibilidade de guarda de documentos, além de alegações referentes ao mérito.
12. A seguir serão analisadas, primeiramente, as questões preliminares, posteriormente, as questões de mérito e, por fim, os requerimentos trazidos pelos advogados.
Alegação 1 - Da Prescrição
13. Os responsáveis alegam que, tendo em vista que os recursos foram disponibilizados entre os dias 26/12/2003 e 1º/11/2004, houve decurso de mais de cinco anos, o que caracteriza prescrição nos dizeres do art. 1° do Decreto 20.910/32, in verbis (peça 107, p. 7; peça 109, p. 7) :
'Art. 1º As dívidas passivas da União, dos Estados e dos Municípios, bem assim todo e qualquer direito ou ação contra a Fazenda federal, estadual ou municipal, seja qual for a sua natureza, prescrevem em cinco anos contados da data do ato ou fato do qual se originarem.'
14. Eles alegam, ainda, que no mesmo sentido, reafirmando a prescrição quinquenal, assim dispõe o artigo 1° da Lei 9.873/99 (peça 107, p. 7; peça 109, p. 7) :
'Art. 1° Prescreve em cinco anos a ação punitiva da Administração Pública Federal, direta e indireta, no exercício do poder de polícia, objetivando apurar infração à legislação em vigor, contados da data da prática do ato ou, no caso de infração permanente ou continuada, do dia em que tiver cessado.'
15. Os procuradores dos responsáveis alegam também que, na realidade, desde a liberação da última parcela, em 1º/11/2004, e a data em que foi determinada a citação, 4/12/2018, passaram-se mais de dez anos, de modo que a prescrição decenal positivada no artigo 205 do Código Civil também se operou, verbis (peça 107, p. 7; peça 109, p. 7) :
'Art. 205. A prescrição ocorre em dez anos, quando a lei não lhe haja fixado prazo menor.'
16. Os advogados trouxeram, ainda, o sumário do Incidente de Uniformização de Jurisprudência do TCU pela admissibilidade do prazo prescricional de dez anos previsto no artigo 205 do Código Civil (peça 107, p. 7-8; peça 109, p. 7-8) :
'INCIDENTE DE UNIFORMIZAÇÃO DE JURISPRUDÊNCIA. PRAZO PRESCRICIONAL DAS SANÇÕES APLICADAS PELO TCU. SUBORDINAÇÃO AO PRAZO GERAL DE PRESCRIÇÃO INDICADO NO ART. 205 DO CÓDIGO CIVIL, CONTADO A PARTIR DA DATA DE OCORRÊNCIA DA IRREGULARIDADE SANCIONADA. INTERRUPÇÃO, POR UMA ÚNICA VEZ, COM A AUDIÊNCIA, CITAÇÃO OU OITIVA VÁLIDA. REINÍCIO DA CONTAGEM LOGO APÓS O ATO QUE INTERROMPEU A PRESCRIÇÃO. SUSPENSÃO DO PROCESSO QUANDO A MORA FOR IMPUTADA AO JURISDICIONADO.'
17. Por fim, eles afirmam que, decorridos mais de dez anos entre o crédito da última parcela (1º/11/2004) e a data em que esta Corte determinou a citação do Requerido (4/12/2018) , é imperativo o reconhecimento da prescrição, arquivando-se os autos (peça 107, p. 8; peça 109, p. 8) .
Análise da Alegação 1 
18. Há que se fazer, primeiramente, uma distinção entre a prescrição da pretensão punitiva do Tribunal e a dispensa da instauração de tomada de contas especial prevista no art. 6°, inciso II, da IN TCU 71, de 28/11/2012.
19. O Incidente de Uniformização trazido acima pelos advogados (Acórdão 1441/2016-TCU-Plenário - relator Min. Benjamin Zymler e redator Min. Walton Alencar Rodrigues) trata da prescrição da pretensão punitiva para a aplicação de sanções pelo TCU.
20. Aos débitos impostos pelo Tribunal, por não serem considerados sanções, mas somente a restituição aos cofres públicos de irregularidades cometidas com recursos federais, não se aplica a prescrição da pretensão punitiva de que trata o Acórdão 1441/2016-TCU-Plenário (relator Min. Benjamin Zymler e redator Min. Walton Alencar Rodrigues) .
21. De acordo com esse Acórdão, a prescrição da pretensão punitiva do TCU subordina-se ao prazo geral de prescrição indicado no art. 205 do Código Civil, ou seja, dez anos.
22. A prescrição a que se refere o Acórdão é contada a partir da data de ocorrência da irregularidade sancionada, nos termos do art. 189 do Código Civil, que no caso em epígrafe é o prazo final fixado para apresentação da prestação de contas, já que o motivo da instauração da TCE foi a omissão do dever de prestar contas.
23. Além disso, o Acórdão 1441/2016-TCU-Plenário (relator Min. Benjamin Zymler e redator Min. Walton Alencar Rodrigues) estabelece que o ato que ordenar a citação, a audiência ou oitiva da parte interrompe a prescrição, nos termos do art. 202, inciso I, do Código Civil.
24. No presente caso, o ato que ordenou a citação ocorreu em 4/12/2018, conforme despacho do Ministro-Substituto Marcos Bemquerer Costa (peça 100) , e a data final para prestação de contas venceu trinta dias após o encerramento do projeto, que ocorreu em 31/12/2006, ou seja, a prestação de contas deveria ter sido apresentada até 30/1/2007.
25. Dessa forma, como houve o decurso de mais de dez anos entre da data de ocorrência da irregularidade (30/1/2007) e o ato que ordenou a citação (4/12/2018) , encontra-se prescrita a pretensão punitiva para a aplicação de sanções pelo TCU.
26. Já em relação à imputação de débito, desde a edição da IN TCU 56/2007, foi normatizado o entendimento de que o transcurso do prazo de mais de dez anos entre o fato gerador do dano e a primeira notificação válida do responsável acerca da imputação de débito torna dispensável a instauração da TCE.
27. A vigente IN TCU 71/2012 reproduziu a regra em seu art. 6º, inciso II, nos seguintes termos:
'Art. 6º Salvo determinação em contrário do Tribunal de Contas da União, fica dispensada a instauração da tomada de contas especial, nas seguintes hipóteses:
I - (...) ;
II - houver transcorrido prazo superior a dez anos entre a data provável de ocorrência do dano e a primeira notificação dos responsáveis pela autoridade administrativa competente.'
28. Diante de todo o exposto, não há que se falar em arquivamento do presente processo com base no art. 6°, inciso II, da IN TCU 71/2012, mas somente em prescrição da pretensão punitiva do Tribunal, uma vez que, consoante registrado acima, o Ministério da Cultura requereu a apresentação da prestação de contas por meio de Carta datada de 3/9/2008 (peça 1, p. 232) , antes, portanto, de dez anos do término do prazo para apresentação das contas, que ocorreu em 2007.
Alegação 2 - Inexigibilidade de Guarda de Documentos
29. Os procuradores dos responsáveis alegam que as contas foram efetivamente prestadas na época própria, e que, como já se passaram mais de quatorze anos, o (a) Requerido (a) não dispõe mais nem do recibo de protocolo da prestação de contas junto ao Ministério da Cultura, nem muito menos de todas as notas fiscais e demais comprovantes de despesas utilizados na execução do projeto, o que inviabilizaria reconstituir, pelo menos em sua integralidade, a prestação de contas que apresentou à época, mesmo porque não teria a obrigação legal de guarda de todos aqueles documentos (peça 107, p. 8; peça 109, p. 8) .
30. Segundo eles, não é possível exigir do Requerido, passados mais de cinco anos desde o crédito do último recurso, que guarde consigo toda a documentação relativa ao projeto, tendo em vista os prazos de decadência e prescrição de cinco anos, previstos nos artigos 173 e 174 c/c 195 do Código Tributário Nacional - CTN (peça 107, p. 8-10; peça 109, p. 9-10) .
31. Ainda é mencionado o art. 37 da Lei 9.430/1996, relativo à guarda de documentos, a qual estabelece que 'os comprovantes da escrituração da pessoa jurídica, relativos a fatos que repercutam em lançamentos contábeis de exercícios futuros, serão conservados até que se opere a decadência' e o art. 1.194 do Código Civil, que define que o 'empresário e a sociedade empresária são obrigados a conservar em boa guarda toda a escrituração, correspondência e mais papéis concernentes à sua atividade, enquanto não ocorrer prescrição ou decadência' (peça 107, p. 10; peça 109, p. 10) .
32. Por fim, eles requerem que seja prolatada decisão terminativa, arquivando-se os autos, haja vista a inexigibilidade do (a) Requerido (a) armazenar por mais de 10 anos a documentação relativa ao projeto finalizado em 2006 (peça 107, p. 10; peça 109, p. 10) .
Análise da Alegação 2
33. Apesar de os responsáveis alegarem que as contas foram efetivamente prestadas na época própria, não constam dos autos qualquer prestação de contas referente aos recursos captados e destinados à realização do projeto 'Postais da Arte Brasileira', nem qualquer prova de sua entrega ao Ministério da Cultura.
34. Além disso, os responsáveis foram devidamente notificados pela autoridade administrativa competente por meio do Edital de Notificação 5 de 13/3/2012, publicado no Diário Oficial da União em 14/3/2012 (peça 1, p. 334) , cerca de cinco anos após a data de ocorrência da irregularidade (30/1/2007) , que foi o prazo final fixado para apresentação da prestação de contas. O Ministério da Cultura também requereu a apresentação da prestação de contas por meio de Carta datada de 3/9/2008 (peça 1, p. 232) .
35. Salienta-se que os dispositivos legais alegados pelos responsáveis para justificar a inexigibilidade de guarda de documentos por mais de cinco anos não se aplicam à prestação de contas relativos ao erário público.
36. O próprio art. 6°, inciso II, da IN TCU 71/2012 estabelece em dez anos o transcurso entre a data provável de ocorrência do dano e a primeira notificação dos responsáveis pela autoridade administrativa competente para dispensa da instauração da tomada de contas especial.
37. Além disso, cabe destacar que o Tribunal entende que o mero transcurso desse prazo superior a dez anos não é razão suficiente para o arquivamento da tomada de contas especial, sem exame de mérito. É preciso que, além disso, fique demonstrado efetivo prejuízo à ampla defesa (Acórdão 444/2016-TCU-Segunda Câmara, Relator Ministro Augusto Nardes; Acórdão 9570/2015-TCU-Segunda Câmara - Relator Ministro Augusto Nardes; Acórdão 6974/2014-TCU-Primeira Câmara - Embargos de Declaração, Relator Ministro-Substituto Augusto Sherman; Acórdão 67/2014-TCU-Plenário - Recurso de Reconsideração, Relatora Ministra Ana Arraes; Acórdão 2630/2015-TCU-Segunda Câmara - Recurso de Reconsideração, Relator Ministro Augusto Nardes) .
38. Em outras palavras, a linha jurisprudencial prevalecente postula que o prejuízo à referida garantia processual não pode ser presumido, mas antes deve ser demonstrado em cada caso.
39. Por fim, conforme já decidido pelo Tribunal em caso semelhante de omissão de prestação de contas, a tardia instauração de tomada de contas especial não é razão bastante para considerar as contas iliquidáveis, especialmente se o responsável não encaminhou a prestação de contas na época adequada. O ônus de comprovar a regularidade integral na aplicação dos recursos públicos compete ao responsável (Acórdão 3527/2006-TCU-Segunda Câmara - Relator Ministro Benjamin Zymler) .
40. Dessa forma, não logrou êxito a alegação dos responsáveis de que não há exigibilidade de guarda de documentos por prazo superior a cinco anos.
Alegação 3 - Do Mérito
41. Após alegarem as questões preliminares analisadas acima, os responsáveis finalmente entram na questão do mérito, suscitando os princípios da verdade material e do formalismo moderado (peça 107, p. 10-17; peça 109, p. 11-18) .
42. Os responsáveis afirmam que toda a documentação comprobatória da regular aplicação dos recursos captados foi entregue ao Ministério da Cultura, sendo certo que os referidos documentos foram extraviados devido, provavelmente, à reforma de grande porte que foi realizada no órgão justamente naquele ano (peça 107, p. 11; peça 109, p. 11) .
43. Por fim, foram anexados diversos documentos às alegações de defesa para demonstrar que o projeto foi realizado da forma prevista e que os recursos captados foram efetivamente aplicados (peça 107, p. 11-12, 22-84; peça 109, p. 12, 22-93) :
	a) cartões postais turístico-culturais concebidos a partir de fotografias de trinta diferentes fotógrafos;
	b) prova dos displays expositores que foram remetidos aos diversos estados do Brasil;
	c) convite para inauguração do projeto;
	d) fotografias do evento de lançamento do projeto realizado no Centro Cultural Banco do Brasil;
	e) sítio eletrônico do projeto;
	f) matérias jornalísticas comprobatórias da execução do projeto, publicadas em diversos jornais e revistas do país;
	g) carta do Banco do Brasil atestando o recebimento de 360.000 postais, referentes ao projeto Postais do Brasil;
	h) vídeos comprobatórios da execução do projeto, inclusive com depoimentos de representantes dos Correios e da Petrobras (juntado aos autos quando da apresentação do recurso de reconsideração) .
Análise da Alegação 3
44. Sobre o suposto extravio da documentação entregue ao Ministério da Cultura, não há indício nos autos de que isso realmente tenha acontecido, além de não ter sido juntada nenhuma prova de entrega da documentação pelos responsáveis.
45. A respeito da apresentação de documentos para comprovar a realização do projeto 'Postais da Arte Brasileira', eles não substituem a apresentação da devida prestação de contas da utilização dos recursos captados, de forma que não restou elidida a irregularidade. No máximo sugerem que o objeto tenha sido executado, mas não comprovam a aplicação dos recursos, haja vista não ter sido apresentada qualquer documentação que estabeleça nexo causal entre os recursos federais e o objeto supostamente executado. Com efeito, de acordo com a jurisprudência (v. g. Acórdão 675/2018-TCU-Plenário, rel. Min. Aroldo Cedraz) , a simples execução do objeto não comprova que os recursos foram aplicados corretamente. Logo, os referidos elementos não afastam o débito nem a omissão na prestação de contas.
Alegação 4 - Requerimento de Diligências
46. Os responsáveis requerem, caso as questões preliminares não sejam acolhidas, que o TCU expeça os seguintes ofícios (peça 107, p. 17-19; peça 109, p. 17-19) :
	a) ao Banco do Brasil para que junte aos autos o extrato da conta corrente 10768-9, mantida na agência 2988-2, durante o período de vigência do projeto (peça 107, p. 20; peça 109, p. 20) ;
	b) a cada uma das empresas constantes da relação de documentos ora juntada pelo Requerido, cujos endereços atualizados serão oportunamente apresentados, para a exibição de comprovantes de recebimento/prestação de serviço em prol do Projeto 'Postais da Arte Brasileira', tudo para comprovar a escorreita aplicação dos recursos pelo Requerido (peça 107, p. 20; peça 109, p. 20-21) ;
	c) ao Ministério da Cidadania, sucessor do recém extinto Ministério da Cultura, para que consulte em seu controle interno o 'recebimento' da prestação de contas apresentada pelo Requerido, relativa ao Projeto 'Postais da Arte Brasileira' (peça 107, p. 21; peça 109, p. 21) .
47. Por fim, eles requerem que, após as respostas às diligências requeridas, seja concedida vista para manifestação (peça 107, p. 21; peça 109, p. 21) .
Análise da Alegação 4
48. Diferente do alegado, não cabe ao TCU determinar, a pedido do responsável, a realização de diligência, perícia ou inspeção para a obtenção de provas, uma vez que constitui obrigação da parte apresentar os elementos que entender necessários para a sua defesa (Acórdão 3343/2019-TCU-Primeira Câmara - Embargos de Declaração, Relator Ministro-Substituto Augusto Sherman) .
49. Além disso, conforme já decidido pelo Tribunal, eventuais dificuldades do gestor na obtenção dos documentos necessários à prestação de contas dos recursos geridos, inclusive as derivadas de ordem política, se não resolvidas administrativamente, devem ser por ele levadas ao conhecimento do Poder Judiciário por meio de ação própria, uma vez que a responsabilidade pela comprovação da boa e regular aplicação dos recursos públicos é pessoal (Acórdão 1838/2019-TCU-Primeira Câmara - Recurso de Reconsideração, Relator Ministro Vital do Rêgo) . Rejeitam-se, portanto, as alegações de defesa apresentadas.
CONCLUSÃO 
50. Verifica-se que, após a válida e regular citação dos responsáveis nesta instância de controle externo, seus argumentos não lograram elidir a irregularidade imputada.
51. Desse modo, as contas do Sr. Rodrigo Fragoso Moreda (CPF XXX.507.604-XX) e da empresa R. Marketing Ltda. (CNPJ 03.770.896/0001-86) devem, desde logo, ser julgadas irregulares, nos termos do art. 202, § 6º, do Regimento Interno/TCU, procedendo-se à sua condenação em débito pelo valor integral dos recursos financeiros captados em razão da omissão no dever de prestar.
52. A responsabilidade do Sr. Rodrigo Fragoso Moreda é configurada pelo fato de que, na condição de sócio da empresa R. Marketing Ltda. e responsável pela movimentação financeira do projeto (peça 1, p. 30) , tinha a obrigação de apresentar a prestação de contas, nos termos do art. 70 da CF c/c o art. 145 do Decreto 93.872/1986, o art. 39 da Portaria 46/1998 do MinC e o art. 27 da IN/STN 1/1997, sendo exigível conduta diversa da praticada. 
53. Já a responsabilidade da empresa R. Marketing Ltda. decorre do estabelecido na Súmula 286/2014, que firmou entendimento de que na hipótese em que a pessoa jurídica de direito destinatária de transferências voluntárias de recursos federais feitas com vistas à consecução de uma finalidade pública, [ela] responde solidariamente com seus administradores pelos danos causados ao erário na aplicação desses recursos.
54. Por fim, no que diz respeito a eventuais aplicações de sanções, tendo em vista que decorreram mais de dez anos entre a ocorrência dos fatos e a citação dos responsáveis, tem-se configurada a prescrição da pretensão punitiva do Tribunal, tornando-se dispensável qualquer medida nesse sentido.
55. Assim, não havendo nos autos elementos para que se possa efetivamente aferir e reconhecer a ocorrência de boa-fé na conduta dos responsáveis, pode este Tribunal, desde logo, proferir o julgamento de mérito pela irregularidade das contas, nos termos dos §§ 2º e 6º do art. 202 do Regimento Interno do TCU."
12.	Ao final de sua instrução, o Auditor Federal de Controle Externo da SecexTCE apresentou a seguinte proposta de encaminhamento que contou com a anuência do corpo dirigente daquela unidade técnica (peças 113 e 114) :
"56. Diante do exposto, submetem-se os autos à consideração superior, propondo: 
	a) rejeitar as alegações de defesa do Sr. Rodrigo Fragoso Moreda (CPF XXX.507.604-XX) e da empresa R. Marketing Ltda. (CNPJ 03.770.896/0001-86) ;
	b) julgar irregulares, nos termos dos arts. 1º, inciso I, e 16, inciso III, alínea a, e 19, caput, da Lei 8.443/1992, c/c o art. 209, inciso III, do Regimento Interno, as contas do Sr. Rodrigo Fragoso Moreda, CPF XXX.507.604-XX, e da empresa R. Marketing Ltda., CNPJ 03.770.896/0001-86, condenando-os solidariamente ao pagamento das importâncias a seguir especificadas, atualizadas monetariamente e acrescidas dos juros de mora, calculadas a partir das datas discriminadas até a efetiva quitação do débito, fixando-lhes o prazo de quinze dias para que comprovem, perante o Tribunal, o recolhimento da referida quantia aos cofres do Tesouro Nacional, nos termos do art. 23, inciso III, alínea a, da citada lei:
	VALOR ORIGINAL (R$) 
	DATA DA OCORRÊNCIA

	200.000,00
	26/12/2003

	200.000,00
	30/12/2003

	250.000,00
	07/01/2004

	250.000,00
	16/02/2004

	100.000,00
	03/03/2004

	200.000,00
	08/03/2004

	100.000,00
	29/10/2004

	100.000,00
	1º/11/2004

Valor atualizado até 10/6/2019: R$ 3.240.295,26 (peça 111) 
c) autorizar, desde logo, a cobrança judicial das dívidas, caso não atendidas as notificações, na forma do disposto no art. 28, inciso II, da Lei 8.443/1992;
d) autorizar também, desde logo, se requerido, com fundamento no art. 26 da Lei 8.443/1992 c/c o art. 217 do Regimento Interno, o parcelamento da dívida em até 36 parcelas mensais e consecutivas, nos termos do art. 26 da Lei 8.443/1992 c/c do art. 217 do Regimento Interno, fixando-lhes o prazo de quinze dias, a contar do recebimento da notificações, para comprovarem perante o Tribunal o recolhimento da primeira parcela, e de trinta dias, a contar da parcela anterior, para comprovarem os recolhimentos das demais parcelas, devendo incidir sobre cada valor mensal, atualizado monetariamente, os juros de mora devidos, no caso do débito, na forma prevista na legislação em vigor;
e) encaminhar cópia do Acórdão que vier a ser prolatado à Secretaria Especial de Cultura do Ministério da Cidadania, e, nos termos do § 3º do art. 16 da Lei 8.443/1992 c/c o § 7º do art. 209 do Regimento Interno do TCU, à Procuradoria da República no Estado de Pernambuco, para adoção das medidas cabíveis, informando-lhe que o inteiro teor da decisão pode ser consultado no endereço www.tcu.gov.br/acordaos."
13. 	O Ministério Público junto ao TCU, representado pelo Subrocurador-Geral Paulo Soares Bugarin, manifesta-se de acordo com essa proposta da SecexTCE (peça 115) , consoante as ponderações a seguir transcritas:
"6. Nesse expediente, suscitaram a prescrição do débito objeto deste processo e informaram que a devida prestação de contas dos recursos captados teria sido apresentada tempestivamente ao Ministério da Cultura. A esse respeito, argumentaram não dispor de protocolo ou documento que comprove o adimplemento da aludida obrigação e defendem não subsistir a responsabilidade de guardar tais documentos até os dias de hoje, haja vista o longo decurso temporal havido desde que findou o prazo para apresentação da prestação de contas. Além disso, apresentaram os seguintes documentos visando demonstrar a regular utilização dos recursos geridos: cartões postais, convite para inauguração do projeto, fotografias do evento de lançamento, sítio eletrônico, matérias jornalísticas, carta do Banco do Brasil e vídeos contendo depoimentos. 
7. Por seu turno, a secretaria instrutora concluiu que os elementos apresentados são insuficientes para elidir a irregularidade imputada aos responsáveis, motivo pelo qual alvitrou proposta para rejeitar suas alegações de defesa, julgar suas contas irregulares e condená-los solidariamente ao recolhimento de débito equivalente à totalidade de recursos captados.
8. Feito esse necessário resumo, endosso as conclusões firmadas pela Secex-TCE. 
9. Conquanto a documentação trazida pelos agentes indique a execução física do projeto cultural 'Postais da Arte Brasileira', não é possível aferir a regularidade financeira do projeto, uma vez que a defesa dos responsáveis não veio acompanhada de extratos bancários, relações de pagamentos, cópias de cheques ou comprovantes de transferência, sem os quais não é possível verificar a real destinação dada ao dinheiro arrecadado. Sobre esse tema, é cediça a jurisprudência desta Corte no sentido de que não basta demonstrar a realização das atividades pactuadas sem que haja a comprovação de que a execução integral dessas ações foi custeada com os recursos do ajuste, uma vez que a demonstração de existência do nexo de causalidade entre as despesas e o objeto é condição indispensável para que se ateste o bom e regular emprego da verba (Acórdão 597/2019-TCU-Segunda Câmara, 3223/2017-2ª Câmara e 1065/2009-2ª Câmara) .
10. Sendo assim, e considerando que não há nesta TCE elementos capazes de afastar a irregularidade relacionada com a não comprovação da correta aplicação dos recursos captados com fundamento na Portaria nº 157, de 04/04/2002, entendo que não assiste melhor sorte aos responsáveis do que a condenação proposta pela unidade técnica, haja vista que a falta de documentação comprobatória quanto à aplicação dos recursos federais recebidos dá ensejo à presunção legal de dano ao erário.
11. Ante os elementos que compõem os autos e por considerar adequada a análise empreendida pela unidade técnica, este representante do Ministério Público de Contas manifesta-se de acordo com a proposta de encaminhamento contida na instrução de peça 112, ratificada pelos pronunciamentos de peças 113 e 114."
 	É o Relatório.

Mário Luiz Delgado Régis (OAB/SP 266.797), Marcio Gomes Pires (OAB/SP 309.350); e Vanessa Mori de Oliveira (OAB/SP 357.710).

Subprocurador-Geral Paulo Soares Bugarin.

TOMADA DE CONTAS ESPECIAL. RECURSOS CAPTADOS COM BASE NA LEI DE INCENTIVO À CULTURA. CITAÇÃO. FALTA DE COMPROVAÇÃO DA REGULAR APLICAÇÃO DAS VERBAS CAPTADAS POR INTERMÉDIO DE PROJETO CULTURAL. CONTAS IRREGULARES. DÉBITO. 1. Julgam-se irregulares as contas e em débito os responsáveis, em função da falta de comprovação da boa e regular aplicação de verba federal recebida com base na Lei de Incentivo à Cultura (Lei 8.313/1991). 2. O ônus de comprovar a regularidade da integral aplicação dos recursos públicos no objeto pactuado compete aos gestores, por meio de documentação idônea, que demonstre, de forma efetiva, os gastos efetuados e o nexo de causalidade entre as despesas realizadas e os recursos federais recebidos. 3. A pretensão punitiva do Tribunal de Contas da União subordina-se ao prazo geral de prescrição de dez anos indicado no art. 205 do Código Civil (Acórdão 1.441/2016 - Plenário, relator Min. Benjamin Zymler e redator Min. Walton Alencar Rodrigues).

TOMADA DE CONTAS ESPECIAL (TCE)

Secretaria de Controle Externo de Tomada de Contas Especial (SecexTCE).

Trago à apreciação deste Colegiado a Tomada de Contas Especial instaurada pelo extinto Ministério da Cultura (atual Secretaria Especial de Cultura do Ministério da Cidadania) contra a empresa R. Marketing Ltda. - ME em razão da omissão no dever de prestar contas dos recursos captados com base no disposto pela Lei 8.313/1991 - Lei do Mecenato ou Lei Rouanet.
2.	O Projeto "Postais da Arte Brasileira", cadastrado no Ministério da Cultura sob o n. Pronac 01-2134, previa inicialmente a destinação de R$ 7.501.832,30, sendo suprimidos posteriormente, a pedido da proponente, R$ 2.871.500,10 (peça 1, pp. 168/170) , restando autorizados R$ 4.630.332,20, com o objetivo de  "produzir, imprimir e distribuir 15 milhões de cartões postais de obras relevantes atuais da cultura brasileira nas categorias pintura, fotografia e poesia, reproduzindo 48 obras diferentes de cada categoria, oferecendo aos usuários dos Correios uma obra de arte com postagem gratuita, atingindo todo o território nacional". 
3.	O termo final para captação dos recursos foi fixado em 31/07/2002, mas a empresa solicitou e obteve prorrogação de prazo até 31/12/2004, e informou a captação de R$ 1.400.000,00, conforme comunicados de mecenato.
4. 	Todavia, a beneficiada não se desincumbiu do dever de prestar contas da destinação do montante angariado, mesmo após ter sido instada a fazê-lo reiteradas vezes pelo Ministério da Cultura, como pessoa jurídica e também por intermédio de seus sócios administradores. 
5.	A Secretaria Federal de Controle Interno certificou a irregularidade das presentes contas e a autoridade ministerial atestou haver tomado conhecimento dessa conclusão.
6.	No âmbito deste Tribunal, a então Secretaria de Controle Externo em Pernambuco ¿ Secex/PE promoveu a citação solidária da empresa R. Marketing Ltda. - ME (peças 11/13, 24, 27, 30 e 33) e dos sócios Antônio da Costa Pinto Correa Clark (peças 25 e 28) e Rodrigo Fragoso Moreda (peças 10, 23, 26, 29 e 31) , enviando as comunicações processuais para os endereços constantes na base de dados da Receita Federal do Brasil.  
7.	 Diante do insucesso no tocante aos ofícios citatórios encaminhados à empresa R. Marketing Ltda. - ME e ao sócio Rodrigo Fragoso Moreda, esses responsáveis foram citados por via editalícia (peças 34, 35, 36 e 37) . 
8. 	 Transcorridos in albis os prazos para apresentação de defesa, por meio do Acórdão 3631/2016-TCU-Segunda Câmara, esta Corte de Contas considerou revéis os responsáveis, julgou suas contas irregulares e os condenou solidariamente ao ressarcimento de débito correspondente ao valor integral captado para a realização do projeto cultural e ao pagamento da multa individual prevista no art. 57 da Lei 8.443/1992.
9. 	Contra a aludida deliberação foram interpostos recursos de reconsideração pela empresa R. Marketing Ltda. e pelos Srs. Rodrigo Fragoso Moreda e Fernando Antônio da Costa Pinto Correa Clark (peças 71, 74 e 75) .
10.	Após análise das peças recursais, foi proferido o Acórdão 9539/2018-TCU-Segunda Câmara (rel. Min. Aroldo Cedraz) , à peça 87, a seguir transcrito: 
"VISTOS, relatados e discutidos estes autos de Recursos de Reconsideração interpostos por R. Marketing Ltda. - ME, Fernando Antônio da Costa Pinto Correa Clark e Rodrigo Fragoso Moreda contra o Acórdão 3631/2016-TCU-Segunda Câmara, que os condenou em débito e multa individual, em decorrência da omissão no dever de prestar contas dos recursos captados por aquela pessoa jurídica e destinados à realização do projeto denominado 'Postais da Arte Brasileira', cadastrado no Programa Nacional de Apoio à Cultura sob número Pronac 01 2134, aprovado e autorizado pela Portaria 157, de 4/4/2002 para captação de recursos financeiros na forma de patrocínio (mecenato) , conforme estipulado na Lei 8.313/1991 (Lei de Incentivo à Cultura) ;
	ACORDAM os Ministros do Tribunal de Contas da União, reunidos em sessão da Segunda Câmara, diante das razões expostas pelo relator, com fundamento nos arts. 32, I, e 33 da Lei 8.443/1992 e no art. 285 do Regimento Interno, em:
	9.1. conhecer dos Recursos de Reconsideração para, no mérito, dar-lhes provimento, de modo a:
	9.1.1. excluir Fernando Antônio da Costa Pinto Correa Clark do julgamento das contas;
	9.1.2. anular as citações por edital, constantes das peças 34 a 37, assim como os atos delas decorrentes, incluindo o Acórdão 3631/2016-TCU-Segunda Câmara, com fulcro nos arts. 171, 174 e 176 do Regimento Interno do TCU;
	9.2. dar conhecimento desta deliberação aos recorrentes e ao Procurador-Chefe da Procuradoria da República no Estado de Pernambuco;
	9.3. restituir os autos ao relator a quo, para as providências que entender cabíveis."
11.	Em atendimento ao Acórdão 9539/2018-TCU-Segunda Câmara, a então Secretaria de Controle Externo no Estado de Pernambuco (atual Secretaria do TCU no Estado de Pernambuco - Sec/PE) realizou novas citações solidárias da empresa R. Marketing Ltda. (peça 103) e do Sr. Rodrigo Fragoso Moreda (peça 104) , tendo sido apresentadas as respectivas alegações de defesa (peças 107 e 109) .
12.	As argumentações dos responsáveis foram analisadas juntamente com toda a documentação comprobatória anexada aos autos, tendo a Secretaria de Controle Externo de Tomada de Contas Especial (SecexTCE) , em posicionamentos unânimes (peças 112 a 114) , concluído pela rejeição das alegações de defesa apresentadas, com julgamento pela irregularidade das contas dos responsáveis, condenando-os ao pagamento do débito correspondente ao valor integral dos recursos financeiros captados, sem aplicação de sanções por conta da ocorrência de prescrição da pretensão punitiva por parte desta Corte de Contas.
13.	O Ministério Público junto ao TCU, representado pelo Subprocurador-Geral Paulo Soares Bugarin, concordou com essa proposta da unidade técnica por considerar que, no caso concreto, não há como se "aferir a regularidade financeira do projeto, uma vez que a defesa dos responsáveis não veio acompanhada de extratos bancários, relações de pagamentos, cópias de cheques ou comprovantes de transferência, sem os quais não é possível verificar a real destinação dada ao dinheiro arrecadado".
14.	Fixados a análise de mérito e o desfecho sugerido para os autos, passo ao exame das questões principais que sobressaem do processo e das defesas trazidas ao conhecimento do Tribunal. 
15.	Os responsáveis alegaram, em substância, que foi comprovada a efetiva realização do evento, com o atendimento aos objetivos propostos no projeto cultural, e que foi demonstrada a regularidade da aplicação dos recursos financeiros utilizados, com base nos elementos de prova coligidos aos autos.
16.	Rememoro que o Sr. Rodrigo Fragoso Moreda e a empresa R. Marketing Ltda. foram instados a se manifestar nos autos pela "não comprovação da boa e regular aplicação dos recursos captados pela empresa R. Marketing Ltda. e destinados à realização do projeto denominado 'Postais da Arte Brasileira', cadastrado no Programa Nacional de Apoio à Cultura como Pronac 01 2134, aprovado e autorizado pela Portaria 157, de 4/4/2002 (peça 1, p. 120-121) , para captação de recursos financeiros na forma de doações ou patrocínio (mecenato) , conforme estipulado na Lei 8.313/1991 (Lei de Incentivo à Cultura) " (peças 103 e 104) .
17.	Ou seja, no expediente de citação não se questionou a execução física do projeto, tampouco se ele deixou ou não de atingir a finalidade a que se destinava. O que se impugnou, repisa-se, foi a ausência de documentos que comprovassem a boa e regular aplicação das verbas repassadas mediante o projeto cultural de referência. 
18.	Aliás, esta Corte tem assentado que para evidenciar o bom emprego de verbas públicas transferidas por convênio ou por outros instrumentos congêneres (o que abrange a sistemática de captação de recursos mediante incentivo fiscal) , deve-se atestar a execução física e financeira do acordo, bem assim do liame de causalidade entre os recursos transferidos e a efetiva aplicação deles no fim pactuado, conforme excerto de julgado colhido da ferramenta de pesquisa do Tribunal, "Jurisprudência Selecionada": 
Acórdão 3223/2017-TCU-Segunda Câmara (de minha relatoria) 
"A comprovação da boa e regular aplicação de recursos públicos transferidos mediante convênio e outros instrumentos congêneres evidencia-se mediante a execução física e a execução financeira da avença, acompanhada do nexo de causalidade entre uma e outra."
19.	Como se percebe, somente a constatação da execução física é insuficiente para a finalidade de verificação da regularidade plena dos gastos efetuados. 
20.	Compulsando os autos, nota-se que os documentos comprobatórios de despesa trazidos ao descortino do Tribunal são: a) cartões postais turístico-culturais concebidos a partir de fotografias de trinta diferentes fotógrafos; b) prova dos displays expositores que foram remetidos aos diversos estados do Brasil; c) convite para inauguração do projeto;	d) fotografias do evento de lançamento do projeto realizado no Centro Cultural Banco do Brasil; e) sítio eletrônico do projeto; f) matérias jornalísticas comprobatórias da execução do projeto, publicadas em diversos jornais e revistas do país; g) carta do Banco do Brasil atestando o recebimento de 360.000 postais, referentes ao projeto Postais do Brasil; e h) vídeos comprobatórios da execução do projeto, inclusive com depoimentos de representantes dos Correios e da Petrobras (juntado aos autos quando da apresentação do recurso de reconsideração) .
21.	Acolho a linha de exegese conferida ao tema pela Secretaria instrutiva, acrescentando, contudo, que não há nestes autos documentos de despesa que contenham a indicação do Pronac 01 2134, não tendo restado evidenciado que os recursos federais foram efetivamente aplicados no fim a que se destinavam, nem comprovada a existência de nexo de causalidade entre a fonte de receita e os gastos implementados.
22.	O magistério jurisprudencial desta Casa de Contas tem se orientado na linha de que a falta de registro do número do ajuste nos elementos comprobatórios de despesas constitui "forte indício da ausência de nexo de causalidade" entre os recursos recebidos e os dispêndios efetuados para execução do objeto acordado. Novamente reproduzo extratos de Acórdãos desta Corte, sintetizados por ferramenta de pesquisa do Tribunal ("Jurisprudência Selecionada") : 
Acórdão 12109/2018-TCU-Segunda Câmara (rel. Min. Augusto Nardes) 
"A ausência de indicação do número do ajuste nas notas fiscais não é mera falha formal, mas constitui forte indício da ausência de nexo de causalidade entre os recursos recebidos e as despesas realizadas para a execução do objeto."
Acórdão 6098/2017-TCU-Primeira Câmara (rel. Min. Benjamin Zymler) 
"A ausência de indicação do número do ajuste nas notas fiscais não é mera falha formal, mas constitui forte indício da ausência de nexo de causalidade entre os recursos recebidos e as despesas realizadas para a execução do objeto."
23.	Nada obstante esse entendimento jurisprudencial, o débito poderia ser afastado caso existissem outras provas do mencionado nexo causal. Entretanto, verifico que não há tais provas neste processo. 
24. 	Cumpre destacar, ainda, que a jurisprudência do TCU é firme no sentido de que os valores captados com base nas Leis de Incentivo à Cultura, tanto na Lei 8.685/1993 (Lei do Audiovisual) como na Lei 8.313/1991 (Lei Rouanet) , são objeto de renúncia fiscal e, portanto, sujeitam-se à fiscalização do TCU, nos termos do caput do art. 70 da Constituição Federal e do art. 1º, §1º, da Lei 8.443/1992.
25.	Nesse contexto, creio que a análise efetuada pela unidade técnica está em afino com a jurisprudência desta Corte de Contas, não havendo elementos de prova para fins de atestação do liame de causalidade entre os recursos captados para a execução do projeto cultural contratado e as despesa efetuadas.
26.	Por conseguinte, deve ser acolhida a proposta unânime nesses autos de se rejeitar as defesas apresentadas e julgar irregulares as contas da empresa R. Marketing Ltda. e do Sr. Rodrigo Fragoso Moreda, tendo em vista que não foi apresentada a este Tribunal documentação idônea para afastar o débito pelo qual foram realizadas as citações solidárias.
27.	Noutro giro, cabe fazer pequeno ajuste na proposta de encaminhamento da Secex/TCE, tendo em vista que o fundamento legal para o julgamento pela irregularidade das contas deve ser as alíneas a e c do inciso III do art. 16 da Lei n. 8.443/1992. 
28. 	No que concerne ao alegado longo tempo decorrido, devo de início ressaltar que as ações movidas pelo Estado contra os agentes causadores de danos ao erário são imprescritíveis, nos termos do art. 37, § 5º, da Constituição Federal, segundo o qual: "§ 5º ¿ A lei estabelecerá os prazos de prescrição para ilícitos praticados por qualquer agente, servidor ou não, que causem prejuízos ao erário, ressalvadas as respectivas ações de ressarcimento."
29.	Referido entendimento acerca da imprescritibilidade das medidas destinadas ao ressarcimento dos cofres públicos foi ratificado pelo STF em diversos julgados (v.g. RE 608.831/SP¿AgR, 2ª Turma, Rel. Min. Eros Grau, DJe de 26/06/2010; RE 578.428/RS¿AgR, 2ª Turma, Rel. Min. Ayres Britto, DJe de 14/11/2011; AI 712.435/SP¿AgR, 1ª Turma, Rel. Min. Rosa Weber, DJe de 12/04/2012; e decisões monocráticas nos RE 632.512/MG, Rel. Min. Cármen Lúcia, DJe de 14/04/2011; e AI 834.949/SP, Rel. Min. Luiz Fux, DJe de 09/11/2011) .
30.	A propósito, e de vital importância, o entendimento em debate se encontra sumulado nesta Corte de Contas (Enunciado 282 da Súmula de Jurisprudência) : "As ações de ressarcimento movidas pelo Estado contra os agentes causadores de danos ao erário são imprescritíveis".
31.	Deixo de aplicar aos responsáveis citados a multa proporcional ao dano prevista no art. 57 da Lei 8.443/1992, porquanto incidiu no presente caso a prescrição da pretensão punitiva, cujo prazo é de dez anos a contar da data da irregularidade, consoante fixado pelo Acórdão 1441/2016-TCU-Plenário (relator Min. Benjamin Zymler e redator Min. Walton Alencar Rodrigues) , sob o fundamento do art. 205 do Código Civil, tendo em vista que o prazo para apresentação da prestação de contas terminou em 14/11/2008 e o despacho que ordenou as novas citações está datado de 04/12/2018 (peça 100) .
32. 	Por fim, ante as expressas disposições do art. 26 da Lei 8.443/1992 e do Regimento Interno do Tribunal (art. 217) que facultam o parcelamento do débito em qualquer fase do processo em até 36 parcelas, incidindo sobre cada uma delas os correspondentes acréscimos legais (atualização monetária e juros de mora) , pode ser deferido, desde logo, esse direito aos responsáveis, caso requerido.
Pelo exposto, manifesto-me por que seja adotada a deliberação que ora submeto a este Colegiado.
T.C.U., Sala das Sessões, em 26 de novembro de 2019.
MARCOS BEMQUERER COSTA
Relator